【裁判字號】    98,訴,965
【裁判日期】    980626
【裁判案由】    偽造文書等
【裁判全文】
臺灣彰化地方法院刑事判決               98年度訴字第965號
公  訴  人  臺灣彰化地方法院檢察署檢察官
被      告  丙○○
上列被告因偽造文書等案件，經檢察官提起公訴（97年度偵字第
10863號），本院就被告部分改依簡式審判程序判決如下：
    主  文
丙○○共同行使偽造公文書，足以生損害於公眾及他人，處有期
徒刑拾月，附表所示之物均沒收；又共同意圖為自己不法之所有
，以詐術使人將本人之物交付，處有期徒刑陸月。應執行有期徒
刑壹年，附表所示之物均沒收。
    事  實
一、乙○○、甲○○、丙○○、平國文（另行由檢察官通緝中）
    、王逸育（綽號「阿凱」，另行由檢察官通緝中）、真實姓
    名、年籍不詳、綽號「阿泰」之成年女子與某不詳姓名、年
    籍之成年男子等人共同基於意圖為自己不法所有、冒充公務
    員行使職權及行使偽造公文書、行使偽造特種文書之犯意聯
    絡，共組詐欺集團，由乙○○、平國文等人負責在大陸地區
    指揮同夥打電話隨機詐騙被害人，待時機成熟後，即聯絡在
    台灣接應之王逸育，王逸育再通知負責招募車手、蒐集帳戶
    之甲○○，由甲○○聯絡同夥集合，商討後續如何詐騙被害
    人之分工。民國97年1月2日12時許，當該集團某女性成員撥
    打電話向丁○○自稱係健保局人員，佯稱：因丁○○之健保
    卡遭冒領，將代為查詢現金卡及銀行存款有無遭冒領，且丁○○之身份資料遭冒辦人頭帳戶而涉有詐欺罪嫌，須提領帳
    戶內新台幣（下同）120萬元存款，改存放於指定之臺中地
    檢署監管科帳戶內保管等語，致丁○○信以為真，遂依指示
    自彰化第五信用合作社帳戶提領60萬元，並向彰化商業銀行
    彰化分行申辦面額60萬元本票（發票日為97年1月2日，發票
    人為丁○○，號碼為KB0000000號）後，返回其彰化縣彰化
    市○○○○○路66號住處等候指示。期間，乙○○、平國文
    在大陸負責指揮，並通知在臺灣的王逸育負責統合在台之事
    宜，王逸育聯絡甲○○，甲○○即通知丙○○至新竹市○○○路遊戲橘子網咖店內與王逸育、阿泰、丙○○會合，由王
    逸育分配工作，推由丙○○負責假冒書記官。同日17時許，
    由該名姓名、年籍不詳之成年男子駕駛車牌號碼不詳之自用
    小客車，前來該網咖店搭載王逸育、丙○○與「阿泰」後，
    一同前往丁○○前揭住處附近等候乙○○、平國文之電話指
    示，另由王逸育在便利商店內接收到收據之傳真後，持在不
    詳時間、地點偽造之「檢察行政處鑑」、「監管科徐志豪」
    印章，於車上蓋上「檢察行政處鑑」及「監管科徐志豪」之
    印章各1枚，冒用台中地檢署監管科名義，製作內容為受監
    管人丁○○須於97年1月2日，將120萬元交由收款人徐志豪
    書記官之收據，而偽造完成「台中地檢署監管科收據」之公
    文書後，連同事先於不詳時地，所偽造屬於特種文書之臺中
    地檢署公務員徐志豪識別證一併交給丙○○行使，足以生損
    害於該司法機關對所屬人員管理及職務之正確性。嗣後，王
    逸育將平國文、乙○○撥來之行動電話，轉交給丙○○接聽
    ，由平國文、乙○○指示丙○○冒充臺中地檢署書記官及前
    往丁○○住處取款時，應小心行事等語後，於同日19時30分
    許，先由「阿泰」下車查看，確定時機成熟後，與其餘2人
    在車上把風，丙○○則依指示進入丁○○住處後，乙○○即
    撥打電話向丁○○自稱「李檢察官」，並佯稱：要趕快將該
    交付的東西準備好，已經派人來拿，請丁○○將該等物品交
    予前來之男子等語，斯時，丙○○明知並非臺中地檢署公務
    員，竟冒充臺中地檢署公務員徐志豪及交付前揭偽造之監管
    科收據而行使，表示其係書記官，受「李檢察官」之命前來
    取款，以此方式冒充公務員而行使職權，並取信於丁○○後
    ，致丁○○陷於錯誤而交付60萬元現金、面額60萬元之本票
    1 張、印章、彰化銀行與第五信用合作社帳戶存摺給丙○○
    ，足以生損害於丁○○、臺中地方法院檢察署執行公務、文
    書管理之正確性。嗣後，丙○○將騙得之上開物品交付予王
    逸育，王逸育將其中2萬元分給丙○○後，餘款與其餘財物
    則交給王逸育後，即返回所搭乘之小客車離去。嗣經丁○○
    發覺受騙後，乃報警處理始悉上情。
二、案經丁○○訴請彰化縣警察局彰化分局報請臺灣彰化地方法
    院檢察署檢察官偵查起訴。
    理  由
一、按除被告所犯為死刑、無期徒刑、最輕本刑為3 年以上有期
    徒刑之罪或高等法院管轄第1 審案件者外，於刑事訴訟法第
    273 條第1 項程序進行中，被告先就被訴事實為有罪之陳述
    時，審判長得告知被告簡式審判程序之旨，並聽取當事人、
    代理人、辯護人及輔佐人之意見後，裁定進行簡式審判程序
    ；除簡式審判程序及簡易程序案件外，第1 審應行合議審判
    ，刑事訴訟法第273 條之1 第1 項、第284 條之1 分別定有
    明文。本件被告丙○○所犯係死刑、無期徒刑、最輕本刑為
    3 年以上有期徒刑或高等法院管轄第1 審案件以外之罪，並
    於本院行準備程序時就被訴事實為有罪之陳述，本院合議庭
    依前揭規定，經評議結果，裁定改由受命法官獨任行簡式審
    判程序，先予敘明。
二、上開犯罪事實，業據被告丙○○迭於警詢、偵查中及本院審
    理時坦承不諱，核與告訴人丁○○於警詢時證述之情節大致
    相符，復有偽造之「台中地檢署監管科收據」1紙、內政部
    警政署刑事警察局97年2月12日刑紋字第0970017717號鑑驗
    書1份、內政部警政署入出境資料查詢、指認照片、彰化商
    業銀行彰化分行98年2月13日彰彰字第0980403號函所附之客
    戶基本資料、支票申請書代收入傳票影本各1份附卷可佐，
    足認被告丙○○之自白與事實相符，洵堪採信。從而本件事
    證至臻明確，其前揭犯行堪以認定，應依法論科。
三、按刑法所謂公印，係指公署或公務員職務上所使用之印信而
    言；所謂公印或公印文，係專指表示公署或公務員資格之印
    信而言，即俗稱大印與小官印及其印文（最高法院22年度上
    字第1904號及69年度臺上字第693 號判例意旨可資參照）；
    又按公印之形式凡符合印信條例規定之要件而製頒，無論為
    印、關防、職章、圖記，如足以表示其為公務主體之同一性
    者，均屬之（最高法院89年度臺上字第3155號判決意旨可參
    ）。而不符印信條例規定或不足以表示公署或公務員之資格
    之印文，如機關長官之簽名章僅屬於代替簽名用之普通印章
    ，即不得謂之公印（最高法院86年度臺上字第4631號判決意
    旨參照）；又與我國公務機關名銜不符之印文，難認為公印
    文（最高法院84年度臺上字第6118號判決意旨參照）。經查
    ，本案所偽造之「台中地檢署監管科收據」上所示偽造之印
    文，其中「監管科徐志豪」印文，印文，僅係表示經辦科員
    之機關或人員名稱，並非用於表示公署或公務員之資格，亦
    非印信條例所規定製頒之印信，是前開印文或印章皆與公印
    或公印文之要件不符，僅能論以通常印章或印文；而「檢察
    行政處鑑」印文，因我國並無此政府單位，自無從認定為依
    印信條例所規定製頒之印信，是前開印文或印章皆與公印或
    公印文之要件不符，僅能論以通常印章或印文，偽造上開印
    章或印文，不能論以刑法218條第1項之偽造公印或公印文之
    罪，應論以刑法第217條偽造印文罪。
四、又按公文書係指公務員職務上製作之文書，刑法第10條第3
    項定有明文；而刑法上偽造文書罪，係著重於保護公共信用
    之法益，即使該偽造文書所載名義製作人實無其人，而社會
    上一般人仍有誤信其為真正文書之危險，仍難阻卻犯罪之成
    立（最高法院54年度臺上字第1404號判例參照）。而本件偽
    造之「台中地檢署監管科收據」，雖係以檢察署監管科之名
    義製作，惟檢察署實際上並無此一單位，然其內容均與犯罪
    偵查事項有關，核與檢察署之業務相當，且一般人苟非熟知
    檢察組織，尚不足以分辨該單位是否實際存在，仍有誤信該
    等文書為公務員職務上所製作之真正文書之危險，揆諸前開
    說明，堪認為偽造公文書無訛。
五、核被告丙○○等人前揭所為，均係犯刑法第216條、第211條
    之行使偽造公文書罪、同法第216條、第212條之行使特種文
    書罪、同法第158條之僭行公務員職權罪及同法第339條第1
    項之詐欺取財罪。被告丙○○與共同被告乙○○、甲○○等
    人就前揭犯行間，有犯意之聯絡與行為之分擔，均為共同正
    犯。又被告丙○○等人偽刻「監管科徐志豪」及「檢察行政
    處鑑」之印章後，並持之蓋於偽造之「台中地檢署監管科收
    據」文件之公文書上，均係偽造公文書之部分行為，而偽造
    「台中地檢署監管科」公文書及偽造「徐志豪書記官」之台
    中地檢署識別證之特種文書之低度行為，皆為行使之高度行
    為所吸收，不另論處。被告等人1行為，同時行使前述偽造
    之公文書、特種文書，並僭行公務員職權，乃1行為觸犯數
    罪名，應依想像競合之規定，從一重之行使偽造公文書罪處
    斷。再被告丙○○所犯上開行使偽造公文書及詐欺取財等2
    罪間，犯意各別，行為互殊，均應予分論併罰（起訴書認係
    一行為觸犯數罪名之想像競合犯，容有誤會）。爰審酌被告
    丙○○犯罪之動機、方法、手段，其前未有犯罪記錄，品行
    尚可，但正值青年，卻圖不勞而獲，而加入詐騙集團，共同
    假冒執法人員詐騙被害人，顯有可議，且查本件被害人遭詐
    騙之金額達120萬元，金額甚鉅，而被告等人詐騙之手段係
    利用民眾不熟稔司法程序之心理，一時慌張而交付大筆辛苦
    所存積蓄，造成被害人損失甚鉅且求償無門，且破壞社會對
    於司法人員辦案之信賴以及嚴重破壞國家公權力機關之威信
    ，所生危害難謂輕微，但然考其於本件詐欺取財犯罪中，係
    接受共犯王逸育等人之工作分配，負責下車並假冒書記官向
    被害人取款，本院考量其於本案之分工角色及所分得財物，
    暨其犯後尚知坦承犯行，供述實在，已見悔悟之心，但審酌
    其迄今猶未能賠償被害人等一切情狀，分別量處如主文所示
    之刑，並定應執行之刑，以資儆懲。
六、沒收部分：
（一）本案之偽造「台中地檢署監管科收據」1 紙為被告及共犯
      所有供犯詐欺取財所用，業據被告供述在卷，然已交付告
      訴人丁○○，且嗣經告訴人交付警察機關而附於本案卷宗
      之中，已非屬被告及被害人所有之物，然該上開偽造公文
      書上由被告及共犯所偽造之「監管科徐志豪」印文、「檢
      察行政處鑑」印文，仍應依刑法第219條規定沒收之。
（二）又偽造之「監管科徐志豪」印章、「檢察行政處鑑」印章
      各1 枚，實體印章雖未扣案，然為被告或共犯所有之物，
      且係供本案犯罪使用，且無證據證明業已滅失，應依刑法
      第219 條沒收之。
（三）另被告所使用之偽造「徐志豪檢察官強識別證」1 枚，雖
      未扣案，然為被告或共犯所有之物，且為供本案犯罪使用
      ，亦無證據證明業已滅失，爰依刑法第38條第1 項第2款
      之規定宣告沒收。
據上論斷，應依刑事訴訟法第273 條之1 第1 項、第299 條第1
項前段，刑法第28條、第158 條第1 項、第216 條、第211 條、
第212條、第339條第1項、第55條、第51條第5款、第38條第1項
第2款、第219條，刑法施行法第1條之1，判決如主文。
本案經檢察官蔡曉崙到庭執行職務。
中    華    民    國    98    年    6     月    26   日
                  刑事第九庭    法  官   葛永輝
以上正本證明與原本無異。
如不服本判決應於收受判決後10日內，向本院提出上訴書狀，並
應敘述具體理由; 其未敘述上訴理由者，應於上訴期間屆滿後20
日內向本院補提理由書（均須按他造當事人之人數附繕本）「切
勿逕送上級法院」。
告訴人或被害人對於判決如有不服具備理由請求檢察官上訴者，
其上訴期間之計算係以檢察官收受判決正本之日期為準。
中    華    民    國    98    年    6     月    26    日
                                書記官  吳曉玟
附表：
1、偽刻之「檢察行政處鑑」印章1 顆（未扣案）。
2、偽刻之「監管科徐志豪」印章1顆（未扣案）。
3、偽造之「徐志豪檢察官」識別證1枚（未扣案）。
4、偽造之「台中地檢署監管科收據」其上所蓋之「檢察行政處
   鑑」印文與「監管科徐志豪」印文各1 枚。
附錄本案論罪科刑法條全文：
中華民國刑法第158條
（僭行公務員職權罪）
冒充公務員而行使其職權者，處3 年以下有期徒刑、拘役或5百
元以下罰金。
冒充外國公務員而行使其職權者，亦同。
中華民國刑法第216條
（行使偽造變造或登載不實之文書罪）
行使第210 條至第215 條之文書者，依偽造、變造文書或登載不
實事項或使登載不實事項之規定處斷。
中華民國刑法第211條
（偽造變造公文書罪）
偽造、變造公文書，足以生損害於公眾或他人者，處1 年以上7
年以下有期徒刑。
中華民國刑法第339條
（普通詐欺罪）
意圖為自己或第三人不法之所有，以詐術使人將本人或第三人之
物交付者，處5 年以下有期徒刑、拘役或科或併科1 千元以下罰
金。
以前項方法得財產上不法之利益或使第三人得之者，亦同。
前二項之未遂犯罰之。
中華民國刑法第212條
（偽造變造特種文書罪）
偽造、變造護照、旅券、免許證、特許證及關於品行、能力服務
或其他相類之證書、介紹書，足以生損害於公眾或他人者，處1
年以下有期徒刑、拘役或3百元以下罰金。


司法院資訊處製作；財團法人民間司法改革基金會備份。
